---
title: "Pemodelan ARIMA Musiman - Peramalan Beban Listrik Harian 2021"
author: "Qanita Basimah Kurnia - M0401241055"
date: "`r Sys.Date()`"
output:
  rmdformats::readthedown:
    highlight: kate
---

## Packages

```{r}
library(ggplot2)
library(readxl)
library(tseries)
library(MASS)
library(forecast)
library(TSA)
library(TTR)
library(aTSA)
library(graphics)
```

## Data Beban Listrik

### Impor Data

Data yang digunakan adalah data **beban listrik harian** (satuan MW)
dari 1 Januari sampai 31 Desember 2021 sehingga terdapat 365 pengamatan.

```{r}
data.energi <- read_excel("C:\\Users\\62895\\Downloads\\Data Energi 2021 (data kelompok) (1).xlsx", sheet = "Data")
data.energi$Tanggal <- as.Date(data.energi$Tanggal)

head(data.energi, 10)
summary(data.energi$Beban_Listrik)
```

Beban listrik harian berkisar antara 44.072 MW sampai 70.036 MW dengan
rata-rata sekitar 57.603 MW. Hanya peubah `Beban_Listrik` yang dimodelkan.

```{r}
beban   <- data.energi$Beban_Listrik
n       <- length(beban)
```

### Pembagian Data Latih dan Data Uji

Data dibagi menjadi data latih dan data uji dengan proporsi 80:20. Data
latih terdiri dari 292 hari pertama (1 Januari - 19 Oktober 2021) dan
data uji terdiri dari 73 hari terakhir (20 Oktober - 31 Desember 2021).

```{r}
n.train <- round(0.8 * n)
train   <- beban[1:n.train]
test    <- beban[(n.train + 1):n]

# Data latih dibuat sebagai objek ts dengan periode musiman m = 7 (mingguan)
train.ts <- ts(train, frequency = 7)

c(n.train = length(train), n.test = length(test))
```

### Eksplorasi Data

#### Plot Data Penuh

```{r}
plot(data.energi$Tanggal, beban,
     type = "l", col = "navyblue", lwd = 1,
     xlab = "Tanggal", ylab = "Beban Listrik (MW)",
     main = "Plot Data Beban Listrik Harian 2021")
abline(v = data.energi$Tanggal[n.train], col = "red", lty = 2)
legend("topright", legend = "Batas data latih | uji",
       col = "red", lty = 2, bty = "n")
```

Berdasarkan plot deret waktu, data beban listrik memiliki pola naik
turun yang berulang dan rapat yang mengindikasikan adanya
**pola musiman mingguan** (beban cenderung turun pada akhir pekan dan
naik pada hari kerja). Selain itu, terlihat pula pergerakan tingkat
beban jangka panjang, yaitu relatif tinggi pada awal tahun, menurun
hingga pertengahan tahun, dan kembali naik pada akhir tahun.

#### Plot Data Latih

```{r}
plot(data.energi$Tanggal[1:n.train], train,
     type = "l", col = "navyblue",
     xlab = "Tanggal", ylab = "Beban Listrik (MW)",
     main = "Plot Beban Listrik Data Latih")
```

#### Plot Data Uji

```{r}
plot(data.energi$Tanggal[(n.train + 1):n], test,
     type = "l", col = "darkgreen",
     xlab = "Tanggal", ylab = "Beban Listrik (MW)",
     main = "Plot Beban Listrik Data Uji")
```

Data uji mencakup periode Oktober sampai Desember. Terlihat tingkat
beban cenderung naik memasuki musim dingin lalu turun tajam pada akhir
Desember (kemungkinan terkait libur akhir tahun). Pola ini tidak
seluruhnya terekam di data latih, sehingga akan berdampak pada akurasi.

### Uji Stasioneritas Data

#### Plot ACF

```{r}
acf(train.ts, lag.max = 28, main = "ACF Data Latih")
```

Plot ACF menurun sangat lambat dan berpola gelombang dengan puncak pada
*lag* kelipatan 7 (7, 14, 21, 28). Hal ini menjadi indikasi bahwa data
tidak stasioner dalam rataan dan mengandung pola musiman mingguan.

#### Uji ADF

```{r}
tseries::adf.test(train.ts)
```

$H_0$ : Data tidak stasioner dalam rataan  
$H_1$ : Data stasioner dalam rataan  

Berdasarkan uji ADF tersebut, didapat *p-value* sebesar 0.8443 yang
lebih besar dari taraf nyata 5% sehingga tak tolak $H_0$ dan menandakan
bahwa data tidak stasioner dalam rataan. Hal ini sesuai dengan hasil
eksplorasi menggunakan plot deret waktu dan plot ACF, sehingga
ketidakstasioneran harus ditangani sebelum pemodelan.

#### Plot Box-Cox

```{r}
index <- seq(1:length(train))

# Box-Cox
bc <- boxcox(train ~ index, lambda = seq(-2, 3, by = 0.1))

# Nilai lambda optimum
lambda <- bc$x[which.max(bc$y)]
lambda

# Selang kepercayaan 95% untuk lambda
ci_lambda <- bc$x[bc$y > max(bc$y) - 0.5 * qchisq(0.95, 1)]

# Batas bawah dan batas atas
ci_lower <- min(ci_lambda)
ci_upper <- max(ci_lambda)

c(Batas_Bawah = ci_lower, Batas_Atas = ci_upper)
```

Uji Box-Cox pada model regresi terhadap waktu menghasilkan $\lambda$
optimum sebesar 2,8 dengan selang kepercayaan 95% \[1,8; 3,0\] yang
tidak memuat nilai satu. Namun, hasil ini perlu dilihat hati-hati karena
nilai optimumnya berada di ujung rentang yang dicoba dan model regresi
terhadap waktu tidak memperhitungkan pola musiman mingguan, sehingga
sisaannya terkontaminasi oleh pola tersebut. Oleh karena itu, dilakukan
pemeriksaan tambahan yang memperhitungkan periode musiman.

```{r}
# Metode Guerrero (memperhitungkan periode musiman)
BoxCox.lambda(train.ts, method = "guerrero")
```

Metode Guerrero menghasilkan $\lambda \approx 1,04$ yang sangat dekat
dengan satu. Dengan demikian data dapat dianggap **stasioner dalam
ragam** dan tidak diperlukan transformasi.

### Penanganan Ketidakstasioneran Data

Data tidak stasioner dalam rataan dan memiliki pola musiman mingguan,
sehingga dilakukan *differencing* musiman dengan *lag* 7 ($D = 1$,
$m = 7$).

```{r}
# Differencing musiman lag 7
train.d7 <- diff(train.ts, lag = 7)

plot.ts(train.d7, lty = 1, xlab = "Waktu (minggu)",
        ylab = "Data Difference Lag 7 Beban Listrik",
        main = "Plot Difference Musiman (lag 7) Beban Listrik")
abline(h = 0, col = "red", lty = 2)
```

Berdasarkan plot deret waktu, terlihat bahwa data hasil *differencing*
sudah bergerak di sekitar nilai tengah nol, tidak terlihat lagi tren
maupun pola gerigi mingguan yang dominan.

#### Plot ACF

```{r}
acf(train.d7, lag.max = 28, main = "ACF Data Difference Lag 7")
```

Plot ACF sudah tidak menurun lambat pada *lag* kelipatan 7 seperti
sebelumnya, sehingga ketidakstasioneran akibat pola musiman telah
berhasil ditangani.

#### Uji ADF

```{r}
tseries::adf.test(train.d7)
```
$H_0$ : Data tidak stasioner dalam rataan  
$H_1$ : Data stasioner dalam rataan  

Berdasarkan uji ADF tersebut, didapat *p-value* sebesar 0.01 yang lebih
kecil dari taraf nyata 5% sehingga tolak $H_0$ dan menandakan bahwa data
stasioner dalam rataan. Hal ini sesuai dengan hasil eksplorasi
menggunakan plot deret waktu dan plot ACF, sehingga ketidakstasioneran
sudah berhasil ditangani dan dapat dilanjutkan ke pemodelan.

Dengan demikian orde *differencing* yang digunakan adalah $d = 0$ dan
$D = 1$ dengan $m = 7$.

### Identifikasi Model

#### Plot ACF

```{r}
acf(train.d7, lag.max = 28, main = "ACF Data Difference Lag 7")
```

Plot ACF menunjukkan nilai yang signifikan pada *lag* 1, 2, dan 3 dan meluruh perlahan (*tails
off*). Pada *lag* musiman (7, 8, 9). Pola ini mengindikasikan
adanya komponen MA musiman, yaitu $Q = 1$.

#### Plot PACF

```{r}
pacf(train.d7, lag.max = 28, main = "PACF Data Difference Lag 7")
```

Plot PACF cenderung *cuts off* setelah *lag* 1 dan
terdapat nilai signifikan pada *lag* musiman 7. Jika
plot ACF dianggap *tails off*, maka model tentatifnya adalah
ARIMA(1,0,0)(0,1,1)$_7$. Jika ACF dianggap *cuts off* pada *lag* 3, maka
model tentatifnya adalah ARIMA(0,0,3)(0,1,1)$_7$. Jika keduanya dianggap
*tails off*, maka model tentatifnya adalah ARIMA(1,0,1)(0,1,1)$_7$.

#### Plot EACF

```{r}
eacf(train.d7, ar.max = 7, ma.max = 13)
```

Karena masih terdapat sisa pengaruh musiman, segitiga
yang terbentuk tidak terlalu tegas. Salah satu ujung segitiga yang dapat
diambil adalah ARIMA(2,0,3)(0,1,1)$_7$. Dengan demikian, terdapat empat
model tentatif yang akan diduga parameternya.

### Pendugaan Parameter Model Tentatif
#### ARIMA(1,0,0)(0,1,1)$_7$

```{r}
model1 <- Arima(train.ts, order = c(1,0,0),
                seasonal = list(order = c(0,1,1), period = 7), method = "ML")
summary(model1)          
lmtest::coeftest(model1) 
```

#### ARIMA(0,0,3)(0,1,1)$_7$

```{r}
model2 <- Arima(train.ts, order = c(0,0,3),
                seasonal = list(order = c(0,1,1), period = 7), method = "ML")
summary(model2)          
lmtest::coeftest(model2)
```

#### ARIMA(1,0,1)(0,1,1)$_7$

```{r}
model3 <- Arima(train.ts, order = c(1,0,1),
                seasonal = list(order = c(0,1,1), period = 7), method = "ML")
summary(model3)          
lmtest::coeftest(model3)
```

#### ARIMA(2,0,3)(0,1,1)$_7$

```{r}
model4 <- Arima(train.ts, order = c(2,0,3),
                seasonal = list(order = c(0,1,1), period = 7), method = "ML")
summary(model4)          
lmtest::coeftest(model4)
```

### Ringkasan AIC

```{r}
model_tentatif <- data.frame(
  Model = c("ARIMA(1,0,0)(0,1,1)[7]",
            "ARIMA(0,0,3)(0,1,1)[7]",
            "ARIMA(1,0,1)(0,1,1)[7]",
            "ARIMA(2,0,3)(0,1,1)[7]"),
  AIC = c(AIC(model1), AIC(model2), AIC(model3), AIC(model4)),
  BIC = c(BIC(model1), BIC(model2), BIC(model3), BIC(model4)),
  Semua_Parameter_Signifikan = c("Ya", "Ya", "Ya", "Tidak")
)
model_tentatif
```

Model ARIMA(2,0,3)(0,1,1)$_7$ memiliki AIC terkecil, tetapi sebagian
besar parameternya tidak signifikan sehingga tidak dipilih. Di antara
model yang seluruh parameternya signifikan, AIC terkecil dimiliki oleh
model ARIMA(1,0,1)(0,1,1)$_7$ sehingga model inilah yang dipilih untuk
diperiksa lebih lanjut. Catatan: koefisien MA musiman (`sma1`) bernilai
sangat dekat dengan -1. Hal ini menandakan pola mingguan pada data
sangat stabil sepanjang tahun (mendekati deterministik), dan akan
dibahas kembali pada bagian kesimpulan.

### Analisis Sisaan

Model terbaik hasil identifikasi kemudian dicek asumsi sisaannya. Sisaan
model harus memenuhi asumsi normalitas, kebebasan, kehomogenan ragam,
dan nilai tengah nol. Diagnostik model dilakukan secara eksplorasi dan
uji formal.

#### Eksplorasi Sisaan

```{r}
sisaan <- as.numeric(model3$residuals)

par(mfrow = c(2,2))
car::qqPlot(sisaan, ylab = "Sisaan")
plot(c(1:length(sisaan)), sisaan, type = "o",
     xlab = "Waktu", ylab = "Sisaan", main = "Sisaan vs Waktu")
abline(h = 0, col = "red", lty = 2)
acf(sisaan, lag.max = 28, main = "ACF Sisaan")
pacf(sisaan, lag.max = 28, main = "PACF Sisaan")
par(mfrow = c(1,1))
```

Berdasarkan plot kuantil-kuantil normal, titik-titik pada bagian ujung
menyimpang jauh dari garis $45^{\circ}$ (ekor distribusi terlalu berat)
sehingga sisaan secara eksploratif tidak menyebar normal. Plot sisaan
terhadap waktu memperlihatkan beberapa sisaan yang relatif besar
sehingga lebar pita sisaan tidak seragam, yang mengindikasikan ragam
tidak homogen. Sementara itu, plot ACF dan PACF sisaan hanya menunjukkan
sedikit nilai yang mendekati batas signifikansi sehingga secara visual
sisaan cenderung saling bebas. Kondisi ini akan diuji lebih lanjut
dengan uji formal.

#### Uji Formal

```{r}
#1) Sisaan Menyebar Normal
# Sisaan berskala MW (bukan skala baku), sehingga distandarisasi terlebih dahulu
ks.test(as.numeric(scale(sisaan)), "pnorm")
```
$H_0$ : Sisaan menyebar normal  
$H_1$ : Sisaan tidak menyebar normal  

Uji normalitas yang digunakan adalah uji Kolmogorov-Smirnov (KS).
Berdasarkan uji KS didapat *p-value* sebesar 0.0013 yang lebih kecil
dari taraf nyata 5% sehingga tolak $H_0$ dan menandakan bahwa sisaan
tidak menyebar normal.

```{r}
#2) Sisaan saling bebas/tidak ada autokorelasi
# lag = 20, fitdf = banyaknya parameter ARMA (p + q + Q = 3)
Box.test(sisaan, lag = 20, type = "Ljung", fitdf = 3)
```
$H_0$ : Sisaan saling bebas  
$H_1$ : Sisaan tidak saling bebas  

Berdasarkan uji Ljung-Box tersebut, didapat *p-value* sebesar 0.0082
yang lebih kecil dari taraf nyata 5% sehingga tolak $H_0$ dan menandakan
bahwa sisaan tidak saling bebas, yaitu masih terdapat autokorelasi yang
belum tertangkap oleh model.

```{r}
#3) Sisaan homogen
Box.test(sisaan^2, lag = 20, type = "Ljung")
```
$H_0$ : Ragam sisaan homogen  
$H_1$ : Ragam sisaan tidak homogen  

Berdasarkan uji Ljung-Box terhadap sisaan kuadrat tersebut, didapat
*p-value* sebesar $8.5 \times 10^{-7}$ yang lebih kecil dari taraf nyata
5% sehingga tolak $H_0$ dan menandakan bahwa ragam sisaan tidak homogen.

```{r}
#4) Nilai tengah sisaan sama dengan nol
t.test(sisaan, mu = 0, conf.level = 0.95)
```

$H_0$ : nilai tengah sisaan sama dengan 0  
$H_1$ : nilai tengah sisaan tidak sama dengan 0  

Berdasarkan uji-t tersebut, didapat *p-value* sebesar 0.5450 yang lebih
besar dari taraf nyata 5% sehingga gagal tolak $H_0$ dan menandakan
bahwa nilai tengah sisaan sama dengan nol.

Secara ringkas, model ARIMA(1,0,1)(0,1,1)$_7$ hanya memenuhi asumsi
nilai tengah sisaan nol, sedangkan asumsi normalitas, kebebasan, dan
kehomogenan ragam belum terpenuhi. Sebelum menggunakan model ini,
dilakukan tahap *overfitting* untuk melihat apakah ada model yang lebih
baik.

### Overfitting

Tahapan selanjutnya adalah *overfitting* yang dilakukan dengan menaikkan
orde AR(p) dan MA(q) dari model ARIMA(1,0,1)(0,1,1)$_7$. Kandidat model
*overfitting* adalah ARIMA(2,0,1)(0,1,1)$_7$ dan
ARIMA(1,0,2)(0,1,1)$_7$.

```{r}
model3a <- Arima(train.ts, order = c(2,0,1),
                 seasonal = list(order = c(0,1,1), period = 7), method = "ML")
summary(model3a)      
lmtest::coeftest(model3a) 

model3b <- Arima(train.ts, order = c(1,0,2),
                 seasonal = list(order = c(0,1,1), period = 7), method = "ML")
summary(model3b)          
lmtest::coeftest(model3b)
```

```{r}
overfitting <- data.frame(
  Model = c("ARIMA(1,0,1)(0,1,1)[7]", "ARIMA(2,0,1)(0,1,1)[7]",
            "ARIMA(1,0,2)(0,1,1)[7]"),
  AIC = c(AIC(model3), AIC(model3a), AIC(model3b)),
  BIC = c(BIC(model3), BIC(model3a), BIC(model3b)),
  Semua_Parameter_Signifikan = c("Ya", "Tidak", "Ya")
)
overfitting
```

Berdasarkan kedua model hasil *overfitting*, model
ARIMA(2,0,1)(0,1,1)$_7$ memiliki AIC yang lebih besar dan parameter
`ar1` yang tidak signifikan sehingga tidak dipilih. Sebaliknya, model
ARIMA(1,0,2)(0,1,1)$_7$ memiliki AIC yang lebih kecil (5162.29
dibandingkan 5171.53) dengan seluruh parameter signifikan. Oleh karena
itu, model ARIMA(1,0,2)(0,1,1)$_7$ dipilih sebagai model terbaik dan
dilakukan pengecekan sisaan kembali.

### Model Terbaik : ARIMA(1,0,2)(0,1,1)$_7$

```{r}
model.final <- model3b
summary(model.final)
lmtest::coeftest(model.final)
```

Persamaan model yang terbentuk secara umum dapat dituliskan sebagai
$(1-\phi_1 B)(1-B^7)Y_t = (1+\theta_1 B+\theta_2 B^2)(1+\Theta_1 B^7)\varepsilon_t$,
dengan $\hat{\phi}_1 = 0,967$, $\hat{\theta}_1 = -0,202$,
$\hat{\theta}_2 = -0,250$, dan $\hat{\Theta}_1 = -1,000$. Koefisien
AR(1) yang besar menunjukkan bahwa beban listrik hari ini sangat
dipengaruhi oleh beban hari sebelumnya (setelah pola musiman
dihilangkan), sedangkan koefisien MA musiman yang mendekati -1
menegaskan bahwa pola mingguan pada data sangat stabil.

#### Analisis Sisaan Model Terbaik

```{r}
sisaan.f <- as.numeric(model.final$residuals)

par(mfrow = c(2,2))
car::qqPlot(sisaan.f, ylab = "Sisaan")
plot(c(1:length(sisaan.f)), sisaan.f, type = "o",
     xlab = "Waktu", ylab = "Sisaan", main = "Sisaan vs Waktu")
abline(h = 0, col = "red", lty = 2)
acf(sisaan.f, lag.max = 28, main = "ACF Sisaan")
pacf(sisaan.f, lag.max = 28, main = "PACF Sisaan")
par(mfrow = c(1,1))
```

```{r}
#1) Sisaan menyebar normal
ks.test(as.numeric(scale(sisaan.f)), "pnorm")

#2) Sisaan saling bebas (fitdf = p + q + Q = 4)
Box.test(sisaan.f, lag = 20, type = "Ljung", fitdf = 4)

#3) Sisaan homogen
Box.test(sisaan.f^2, lag = 20, type = "Ljung")

#4) Nilai tengah sisaan sama dengan nol
t.test(sisaan.f, mu = 0, conf.level = 0.95)
```

Pada model ARIMA(1,0,2)(0,1,1)$_7$, uji Ljung-Box menghasilkan *p-value*
sebesar 0.196 yang lebih besar dari 5% sehingga gagal tolak $H_0$ dan
**sisaan saling bebas** (asumsi kebebasan sudah terpenuhi, berbeda
dengan model sebelumnya). Uji-t menghasilkan *p-value* 0.826 sehingga
**nilai tengah sisaan sama dengan nol**. Namun, asumsi normalitas (KS
*p-value* 0.0007) dan kehomogenan ragam (*p-value* 0.0006) belum
terpenuhi.

### Peramalan

Peramalan dilakukan menggunakan fungsi `forecast()`. Karena model diduga
langsung pada data asli (bukan pada data hasil *differencing*), hasil
ramalan sudah berada pada skala asli sehingga tidak diperlukan *inverse
differencing*. Peramalan dilakukan untuk 73 hari ke depan sesuai panjang
data uji.

```{r}
ramalan <- forecast::forecast(model.final, h = length(test))
data.ramalan <- as.numeric(ramalan$mean)
plot(ramalan, xlab = "Waktu (minggu)", ylab = "Beban Listrik (MW)")
```

Berdasarkan hasil plot ramalan di atas, dapat dilihat bahwa ramalan
ARIMA(1,0,2)(0,1,1)$_7$ mengikuti pola musiman mingguan (turun pada
akhir pekan dan naik pada hari kerja) dan selang kepercayaan melebar
seiring bertambahnya peramalan. Selanjutnya, dapat dicari nilai
akurasi antara hasil ramalan dengan data uji sebagai berikut.

```{r}
perbandingan <- matrix(data = c(test, data.ramalan),
                       nrow = length(test), ncol = 2)
colnames(perbandingan) <- c("Aktual", "Hasil Forecast")
perbandingan

# Akurasi
accuracy(data.ramalan, test)
```

```{r}
# Plot data aktual dan forecast
ts.plot(beban, col = "black", lty = 1,
        xlab = "Waktu", ylab = "Beban Listrik (MW)")

# Garis forecast
lines((n.train + 1):n, data.ramalan, col = "blue", lty = 2, lwd = 2)
legend("topright",
       legend = c("Data Aktual", "Forecast"),
       col = c("black", "blue"),
       lty = c(1, 2), lwd = c(1, 2), bty = "n")
```

Berdasarkan ukuran akurasi pada data uji, diperoleh RMSE sekitar 4.910
MW, MAE sekitar 4.174 MW, dan MAPE sekitar 6,86%. Artinya, rata-rata
ramalan menyimpang sekitar 6,9% dari nilai aktual pada 73 hari ke depan
sehingga model cukup baik digunakan untuk meramalkan beban listrik
harian. Nilai ME yang positif (sekitar 2.910 MW) menunjukkan bahwa
ramalan secara rata-rata sedikit lebih rendah dari nilai aktual. Hal ini
wajar karena data uji (Oktober - Desember) mencakup kenaikan beban musim
dingin dan penurunan kemungkinan akibat libur akhir tahun yang belum
teramati pada data latih yang hanya mencakup satu tahun.

### Perbandingan dengan Model ARIMA Non-Musiman

Sebagai pembanding, dilakukan pemodelan ARIMA biasa, yaitu ARIMA(0,1,1)
tanpa komponen musiman, untuk melihat manfaat memodelkan pola mingguan.

```{r}
model.nonmusiman <- Arima(ts(train), order = c(0,1,1), method = "ML")
lmtest::coeftest(model.nonmusiman)

# Uji kebebasan sisaan
Box.test(model.nonmusiman$residuals, lag = 20, type = "Ljung", fitdf = 1)

ramalan.nm <- forecast::forecast(model.nonmusiman, h = length(test))

perbandingan.model <- rbind(
  "ARIMA(0,1,1) non-musiman" = accuracy(as.numeric(ramalan.nm$mean), test)[1, c("RMSE", "MAE", "MAPE")],
  "ARIMA(1,0,2)(0,1,1)[7]"   = accuracy(data.ramalan, test)[1, c("RMSE", "MAE", "MAPE")]
)
round(perbandingan.model, 2)
```

```{r}
plot(data.energi$Tanggal, beban, type = "l", col = "gray40",
     xlab = "Tanggal", ylab = "Beban Listrik (MW)",
     main = "Perbandingan Ramalan pada Data Uji")
tgl.uji <- data.energi$Tanggal[(n.train + 1):n]
lines(tgl.uji, as.numeric(ramalan.nm$mean), col = "darkorange", lwd = 2)
lines(tgl.uji, data.ramalan, col = "blue", lwd = 2, lty = 2)
abline(v = data.energi$Tanggal[n.train], col = "red", lty = 3)
legend("topright",
       legend = c("Aktual", "ARIMA(0,1,1)", "ARIMA(1,0,2)(0,1,1)[7]"),
       col = c("gray40", "darkorange", "blue"), lty = c(1, 1, 2), lwd = 2, bty = "n")
```

Model ARIMA(0,1,1) tanpa komponen musiman menghasilkan ramalan berupa
garis mendatar yang tidak dapat menirukan pola naik turun mingguan, dan
sisaannya masih memiliki autokorelasi yang sangat kuat (uji Ljung-Box
*p-value* $< 2.2 \times 10^{-16}$). Model tersebut juga memiliki akurasi
yang lebih rendah (RMSE sekitar 6.375 MW dan MAPE sekitar 8,70%)
dibandingkan model musiman (RMSE sekitar 4.910 MW dan MAPE sekitar
6,86%). Hal ini menunjukkan bahwa pola musiman mingguan pada data beban
listrik perlu dimodelkan secara eksplisit.


