---
title: "Tugas Praktikum MPDW Pertemuan 2"
date: "`r Sys.Date()`"
author:
- Qanita Basimah Kurnia - M0401241055
output:
  rmdformats::readthedown:
    highlight: kate
---

# Pemanggilan *Packages*

```{r message=FALSE, warning=FALSE}
library(dplyr)
library(lmtest) 
library(orcutt)
library(HoRM)
```

# Kasus 1: Market Share dan Price

## Input Data

Data pertama yang digunakan adalah data *market share* dan *price* pada 20 periode pengamatan.

```{r}
periode <- 1:20
marketshare <- c(3.63,4.20,3.33,4.54,2.89,4.87,4.90,5.29,6.18,7.20,
                  7.25,6.09,6.80,8.65,8.43,8.29,7.18,7.90,8.45,8.23)
price <- c(0.97,0.95,0.99,0.91,0.98,0.90,0.89,0.86,0.85,0.82,
           0.79,0.83,0.81,0.77,0.76,0.80,0.83,0.79,0.76,0.78)
dt1 <- data.frame(periode, marketshare, price)
dt1
```

## Eksplorasi Data

Peubah *price* akan diposisikan sebagai peubah bebas (X) dan *market share* sebagai peubah tak bebas (Y).

```{r}
plot(price, marketshare, pch = 20, col = "blue",
     main = "Scatter Plot Price vs Market Share",
     xlab = "Price",
     ylab = "Market Share")
cor(price, marketshare)
```

Berdasarkan *scatter plot* di atas, terlihat adanya hubungan negatif yang cukup kuat antara *price* dan *market share*, yaitu semakin tinggi harga, semakin rendah *market share*-nya. Hal ini diperkuat dengan nilai korelasi sebesar $-0.9753$.

## Pembentukan Model Regresi

```{r}
model1 <- lm(marketshare ~ price, data = dt1)
summary(model1)
```

Model regresi yang dihasilkan adalah $$y_i=26.910-24.290x_i$$   
Berdasarkan ringkasan model, nilai *p-value* bernilai \< $\alpha$ (5%), sehingga model ini nyata secara statistik. Diperoleh pula nilai $R^2=0.95$, artinya sebesar 95% keragaman *market share* dapat dijelaskan oleh peubah *price*. Meskipun hasil ini terlihat baik, perlu dilakukan pemeriksaan terhadap sisaannya, khususnya terhadap kemungkinan adanya autokorelasi.

## Eksplorasi Sisaan

```{r}
sisaan1 <- residuals(model1)
fitValue1 <- predict(model1)

par(mfrow = c(1,2))
plot(fitValue1, sisaan1, col = "steelblue", pch = 20,
     xlab = "Fitted Values", ylab = "Sisaan", main = "Sisaan vs Fitted Values")
abline(h = 0, lwd = 2)
plot(periode, sisaan1, type = "b", col = "steelblue", pch = 20,
     xlab = "Periode", ylab = "Sisaan", main = "Sisaan vs Order")
abline(h = 0, lwd = 2)
```

Plot sisaan terhadap *fitted value* dan terhadap urutan periode menunjukkan adanya pola yang tidak acak (sisaan cenderung membentuk gelombang/ naik-turun), sehingga terindikasi adanya autokorelasi pada sisaan. Untuk memastikannya, dilakukan pula pemeriksaan plot ACF dan PACF, serta uji formal Durbin-Watson.

```{r}
par(mfrow = c(1,2))
acf(sisaan1, main = "ACF Sisaan")
pacf(sisaan1, main = "PACF Sisaan")
```

## Uji Formal Durbin-Watson

```{r}
#H0: tidak ada autokorelasi
#H1: ada autokorelasi
dwtest(model1)
```

Diperoleh nilai $DW=1.1358$ dengan *p-value* $=0.009813$. Berdasarkan nilai tersebut, maka tolak H0, artinya cukup bukti untuk menyatakan terdapat autokorelasi pada sisaan model. Oleh karena itu, perlu dilakukan penanganan autokorelasi, yaitu dengan metode Cochrane-Orcutt dan Hildreth-Lu.

## Penanganan Autokorelasi

### Metode Cochrane-Orcutt

```{r}
modelCO1 <- cochrane.orcutt(model1)
modelCO1
```

Diperoleh model hasil penanganan Cochrane-Orcutt sebagai berikut. $$y_i=26.7221-24.0841x_i$$ Nilai DW meningkat menjadi $1.9580$ dengan *p-value* $=0.4151$, sudah berada pada rentang $D_U<DW<4-D_U$, yaitu $1.41<1.9580<2.59$, dan *p-value* \> 0.05 sehingga tak tolak H0 (belum cukup bukti untuk menyatakan adanya autokorelasi). Nilai $\hat{\rho}$ optimum yang digunakan adalah sebagai berikut.

```{r}
rho1 <- modelCO1$rho
rho1
```

Selanjutnya dilakukan transformasi secara manual mengikuti nilai $\hat\rho$ tersebut.

```{r}
ms.trans <- marketshare[-1] - marketshare[-20]*rho1
price.trans <- price[-1] - price[-20]*rho1
modelCO1.manual <- lm(ms.trans ~ price.trans)
summary(modelCO1.manual)
```

Koefisien regresi model transformasi tersebut bukan koefisien regresi model sesungguhnya, sehingga koefisien intersep perlu dicari kembali mengikuti $\beta_0^*=\beta_0(1-\hat\rho)$ dan $\beta_1^*=\beta_1$.

```{r}
b0.bintang1 <- modelCO1.manual$coefficients[1]
b0.1 <- b0.bintang1/(1-rho1)
b1.1 <- modelCO1.manual$coefficients[2]
b0.1
b1.1
```

Hasil perhitungan koefisien regresi tersebut memberikan hasil yang sama dengan model yang dihasilkan menggunakan *packages* `orcutt`, yaitu $$y_i=26.7221-24.0841x_i$$

```{r}
dwtest(modelCO1.manual)
```

### Metode Hildreth-Lu

Penanganan kedua adalah dengan metode Hildreth-Lu menggunakan bantuan `library` *packages* `HoRM`, yaitu dengan mencari nilai $\rho$ yang meminimumkan SSE melalui pencarian grid (*grid search*) menggunakan fungsi `hildreth.lu()`.

```{r}
r <- seq(0, 0.9, by = 0.1)
tab1 <- data.frame(rho = r,
                    SSE = sapply(r, function(rr){deviance(hildreth.lu(marketshare, price, rr))}))
tab1
```

Terlihat SSE minimum berada di sekitar $\rho=0.4$. Agar lebih optimum, pencarian $\rho$ dipersempit di sekitar nilai tersebut dengan ketelitian yang lebih tinggi.

```{r}
rOpt1 <- seq(0.3, 0.5, by = 0.001)
tabOpt1 <- data.frame(rho = rOpt1,
                       SSE = sapply(rOpt1, function(rr){deviance(hildreth.lu(marketshare, price, rr))}))
head(tabOpt1[order(tabOpt1$SSE),])

par(mfrow = c(1,1))
plot(tab1$SSE ~ tab1$rho, type = "l", xlab = "Rho", ylab = "SSE",
     main = "Pencarian Rho Optimum - Market Share")
rho1.opt <- tabOpt1[which.min(tabOpt1$SSE), "rho"]
abline(v = rho1.opt, lty = 2, col = "red", lwd = 2)
```

Diperoleh nilai $\rho$ optimum, yaitu saat SSE terkecil, berada pada $\rho=0.425$. Nilai tersebut kemudian dievaluasi ke dalam fungsi `hildreth.lu()` untuk membentuk model, dilanjutkan dengan pengujian Durbin-Watson dan transformasi balik koefisien regresi ke persamaan awal.

```{r}
modelHL1 <- hildreth.lu(marketshare, price, rho1.opt)
summary(modelHL1)

cat("y = ", coef(modelHL1)[1]/(1-rho1.opt), "+", coef(modelHL1)[2], "x", sep = "")
```

Setelah dilakukan transformasi balik, diperoleh model dengan metode Hildreth-Lu sebagai berikut. $$y_i=26.7227-24.0848x_i$$

```{r}
dwtest(modelHL1)
```

Diperoleh nilai $DW=1.9577$ dengan *p-value* $=0.4148$, berada pada rentang $D_U<DW<4-D_U$ ($1.41<1.9577<2.59$), sehingga tak tolak H0. Artinya, belum cukup bukti untuk menyatakan terdapat autokorelasi pada sisaan model hasil penanganan Hildreth-Lu.

## Perbandingan Model

```{r}
sseModelawal1 <- deviance(model1)
sseModelCO1 <- deviance(modelCO1.manual)
sseModelHL1 <- deviance(modelHL1)

akurasi1 <- matrix(c(sseModelawal1, sseModelCO1, sseModelHL1), nrow = 1)
colnames(akurasi1) <- c("Model Awal", "Cochrane-Orcutt", "Hildreth-Lu")
rownames(akurasi1) <- "SSE"
akurasi1
```

Terlihat bahwa SSE model awal (sebelum penanganan) jauh lebih besar dibandingkan dengan SSE kedua model hasil penanganan autokorelasi, yang bernilai hampir sama antara metode Cochrane-Orcutt dan Hildreth-Lu. Hal ini menunjukkan bahwa kedua metode penanganan memberikan hasil yang sama baiknya untuk kasus ini.

# Kasus 2: Sales dan Advertising

## Input Data

Data kedua yang digunakan adalah data *sales* dan *advertising* pada periode tahun 1975-2014.

```{r}
tahun <- 1975:2014
sales <- c(11.7,12.0,12.3,12.8,13.1,13.6,13.9,14.4,14.7,15.3,
           15.5,15.8,16.1,16.6,16.9,16.7,16.9,17.4,17.6,17.9,
           18.0,17.9,18.0,18.2,18.2,18.3,18.6,19.2,19.3,19.5,
           19.2,19.3,19.5,20.0,20.0,19.9,19.8,19.9,20.2,21.0)
advertising <- c(9.4,9.6,10,10.4,10.8,10.9,11.7,12.2,12.5,12.9,
                 13.0,13.2,13.8,14.2,14.6,14.4,15.0,15.4,15.7,15.9,
                 15.9,16.0,16.3,16.2,16.8,17.3,17.6,18.1,18.3,18.5,
                 18.7,18.9,19.2,20.0,20.0,20.3,20.4,21.0,21.5,22.1)
dt2 <- data.frame(tahun, sales, advertising)
dt2
```

## Eksplorasi Data

 *advertising* sebagai peubah bebas (X) dan *sales* sebagai peubah tak bebas (Y).

```{r}
plot(advertising, sales, pch = 20, col = "blue",
     main = "Scatter Plot Advertising vs Sales",
     xlab = "Advertising",
     ylab = "Sales")
cor(advertising, sales)
```

Terlihat hubungan positif yang sangat kuat antara *advertising* dan *sales*, dengan nilai korelasi sebesar $0.9796$.

## Pembentukan Model Regresi

```{r}
model2 <- lm(sales ~ advertising, data = dt2)
summary(model2)
```

Model regresi yang dihasilkan adalah $$y_i=5.9651+0.7103x_i$$ Nilai *p-value* kedua parameter \< $\alpha$ (5%), sehingga model nyata secara statistik dengan $R^2=0.96$. Selanjutnya perlu diperiksa sisaan model tersebut.

## Eksplorasi Sisaan

```{r}
sisaan2 <- residuals(model2)
fitValue2 <- predict(model2)

par(mfrow = c(1,2))
plot(fitValue2, sisaan2, col = "steelblue", pch = 20,
     xlab = "Fitted Values", ylab = "Sisaan", main = "Sisaan vs Fitted Values")
abline(h = 0, lwd = 2)
plot(tahun, sisaan2, type = "b", col = "steelblue", pch = 20,
     xlab = "Tahun", ylab = "Sisaan", main = "Sisaan vs Order")
abline(h = 0, lwd = 2)
```

```{r}
par(mfrow = c(1,2))
acf(sisaan2, main = "ACF Sisaan")
pacf(sisaan2, main = "PACF Sisaan")
```

Plot sisaan terhadap *order* (tahun) menunjukkan pola musiman/berurutan yang sangat jelas (tidak menyebar acak), begitu pula plot ACF yang menunjukkan lag-lag awal keluar dari batas signifikansi. Hal ini mengindikasikan kuat adanya autokorelasi pada sisaan.

## Uji Formal Durbin-Watson

```{r}
dwtest(model2)
```

Diperoleh nilai $DW=0.1620$ dengan *p-value* $<0.0001$. Berdasarkan nilai tersebut, maka tolak H0, artinya cukup bukti kuat untuk menyatakan terdapat autokorelasi pada sisaan model. Oleh karena itu, dilakukan penanganan dengan metode Cochrane-Orcutt dan Hildreth-Lu.

## Penanganan Autokorelasi

### Metode Cochrane-Orcutt

```{r}
modelCO2 <- cochrane.orcutt(model2)
modelCO2
```

Diperoleh model hasil penanganan Cochrane-Orcutt sebagai berikut. $$y_i=10.2524+0.4885x_i$$ Nilai DW meningkat drastis menjadi $1.9393$ dengan *p-value* $=0.378$, telah berada pada rentang $D_U<DW<4-D_U$ ($1.54<1.9393<2.46$) sehingga tak tolak H0. Nilai $\hat\rho$ optimum yang digunakan adalah sebagai berikut.

```{r}
rho2 <- modelCO2$rho
rho2
```

```{r}
n2 <- length(sales)
sales.trans <- sales[-1] - sales[-n2]*rho2
adv.trans <- advertising[-1] - advertising[-n2]*rho2
modelCO2.manual <- lm(sales.trans ~ adv.trans)
summary(modelCO2.manual)
```

```{r}
b0.bintang2 <- modelCO2.manual$coefficients[1]
b0.2 <- b0.bintang2/(1-rho2)
b1.2 <- modelCO2.manual$coefficients[2]
b0.2
b1.2
```

Hasil perhitungan manual di atas identik dengan hasil model dari *packages* `orcutt`, yaitu $$y_i=10.2524+0.4885x_i$$

```{r}
dwtest(modelCO2.manual)
```

### Metode Hildreth-Lu

```{r}
r2 <- seq(0, 0.9, by = 0.1)
tab2 <- data.frame(rho = r2,
                    SSE = sapply(r2, function(rr){deviance(hildreth.lu(sales, advertising, rr))}))
tab2
```

SSE minimum terlihat berada di sekitar $\rho=0.9$. Pencarian $\rho$ kemudian dipersempit di sekitar nilai tersebut.

```{r}
rOpt2 <- seq(0.8, 0.99, by = 0.001)
tabOpt2 <- data.frame(rho = rOpt2,
                       SSE = sapply(rOpt2, function(rr){deviance(hildreth.lu(sales, advertising, rr))}))
head(tabOpt2[order(tabOpt2$SSE),])

par(mfrow = c(1,1))
plot(tab2$SSE ~ tab2$rho, type = "l", xlab = "Rho", ylab = "SSE",
     main = "Pencarian Rho Optimum - Sales")
rho2.opt <- tabOpt2[which.min(tabOpt2$SSE), "rho"]
abline(v = rho2.opt, lty = 2, col = "red", lwd = 2)
```

Diperoleh nilai $\rho$ optimum sebesar $\rho=0.903$.

```{r}
modelHL2 <- hildreth.lu(sales, advertising, rho2.opt)
summary(modelHL2)

cat("y = ", coef(modelHL2)[1]/(1-rho2.opt), "+", coef(modelHL2)[2], "x", sep = "")
```

Setelah dilakukan transformasi balik, diperoleh model dengan metode Hildreth-Lu sebagai berikut. $$y_i=10.2475+0.4887x_i$$

```{r}
dwtest(modelHL2)
```

Diperoleh nilai $DW=1.9393$ dengan *p-value* $=0.378$, berada pada rentang $D_U<DW<4-D_U$ sehingga tak tolak H0. Artinya, belum cukup bukti untuk menyatakan terdapat autokorelasi pada sisaan model hasil penanganan Hildreth-Lu.

## Perbandingan Model

```{r}
sseModelawal2 <- deviance(model2)
sseModelCO2 <- deviance(modelCO2.manual)
sseModelHL2 <- deviance(modelHL2)

akurasi2 <- matrix(c(sseModelawal2, sseModelCO2, sseModelHL2), nrow = 1)
colnames(akurasi2) <- c("Model Awal", "Cochrane-Orcutt", "Hildreth-Lu")
rownames(akurasi2) <- "SSE"
akurasi2
```

Nilai SSE model awal jauh lebih besar dibandingkan kedua model hasil penanganan, yang kembali menunjukkan hasil yang hampir identik antara metode Cochrane-Orcutt dan Hildreth-Lu.

# Simpulan

Pada kedua data yang dianalisis (data *market share*-*price* maupun data *sales*-*advertising*), model regresi awal menunjukkan hasil koefisien determinasi ($R^2$) yang tinggi, tetapi uji formal Durbin-Watson membuktikan bahwa sisaan pada kedua model tersebut mengandung autokorelasi positif (dengan kasus data *sales*-*advertising* menunjukkan autokorelasi yang jauh lebih parah). Autokorelasi ini menyebabkan pendugaan parameter dengan OLS biasa menjadi tidak efisien meskipun tetap tak bias. Penanganan dengan metode Cochrane-Orcutt dan Hildreth-Lu pada kedua kasus berhasil menaikkan nilai DW ke daerah tidak ada autokorelasi ($D_U<DW<4-D_U$) serta menurunkan SSE model secara signifikan. Kedua metode penanganan menghasilkan nilai $\hat\rho$ dan SSE yang hampir identik pada masing-masing kasus, sehingga keduanya dapat digunakan secara bergantian untuk mengatasi permasalahan autokorelasi pada data ini.



